【裁判字號】    96,訴,2905
【裁判日期】    970130
【裁判案由】    偽造文書等
【裁判全文】
臺灣高雄地方法院刑事判決              96年度訴字第2905號
公  訴  人  臺灣高雄地方法院檢察署檢察官
被      告  丙○○
上列被告因偽造文書等案件，經檢察官提起公訴（96年度偵緝字
第1888號），本院判決如下：
    主  文
丙○○犯詐欺得利罪，處有期徒刑肆月，減為有期徒刑貳月，如
易科罰金，以銀元佰元即新臺幣玖佰元折算壹日 。
    事  實
一、丙○○對外以「陳一龍」為別名，意圖為自己不法所有，於
    民國95年6 月11日某時，在乙○○所經營位於高雄市苓雅區
    ○○○路341 號之水晶店內，以其外號「陳一龍」之名義、
    不實身分證統一編號：「Ｚ000000000」、「Ｚ000000000」、
    「Ｚ00000000000」號、事實上不存在之發票人住址：「高雄
    市前鎮區英德橫巷31弄1 號」，開立如附表所示之本票3 張
    ，旋持該內容不實之3 張本票向乙○○換回先前其因積欠債
    務所開立而退票之支票2 張，以此詐術使乙○○陷於錯誤，
    認丙○○願意提供如實之本票以擔保前揭債務之償還，遂同
    意交換前已退票之支票2 張予丙○○，使丙○○因而獲得將
    來前揭債務因求償困難，其有免於受償可能之利益。
二、案經乙○○訴請臺灣高雄地方法院檢察署檢察官偵查起訴。
    理  由
壹、程序方面（關於證據能力之審認）：
    本判決所引用之證據資料（詳後引證據），其中傳聞證據部
    分，縱無刑事訴訟法第159 條之1 至第159 條之4 或其他規
    定之傳聞證據例外情形，亦因被告丙○○及檢察官同意可作
    為證據使用，依刑事訴訟法第159 條之5 第1 項、第2 項之
    規定，本院審酌該證據作成之情況，認為適當，應得為證據
    。
貳、新舊法比較
    被告行為後，刑法業於94年2 月2 日修正公布部分條文，並
    於95年7 月1 日施行。依修正後刑法第2 條第1 項規定：「
    行為後法律有變更者，適用行為時之法律。但行為後之法律
    有利於行為人者，適用最有利於行為人之法律。」，此條規
    定係規範行為後法律變更所生新舊法律比較適用之準據，是
    刑法第2 條本身雖經修正，尚無比較新舊法之問題，應一律
    適用裁判時之現行刑法第2 條。又比較新舊法時，應就罪刑
    有關之共犯、牽連犯、連續犯、有無累犯加重、自首減輕暨
    其他法定加減原因與加減例等一切情形，綜其全部罪刑之結
    果而為比較，復有最高法院95年度第8 次刑庭會議決議可資
    參照。茲就本案有關之新舊法比較臚列如下：
一、關於法定刑罰金刑部分，刑法分則編各罪所定罰金之貨幣單
    位原為銀元，且依修正前刑法第33條第5 款規定，罰金刑為
    1 銀元以上，而有關罰金倍數之調整及銀元與新臺幣之折算
    標準，則定有「罰金罰鍰提高標準條例」及「現行法規所定
    貨幣單位折算新臺幣條例」，除罰金以1 銀元折算3 元新臺
    幣外，並將72年6 月26日以前修正之刑法部分條文罰金數額
    提高2 至10倍，其後修正者則不再提高倍數；嗣修正後刑法
    第33條第5 款則將罰金刑提高為新臺幣1 千元以上，並以百
    元計算之，且因刑法第33條第5 款所定罰金貨幣單位既已改
    為新臺幣，刑法分則編各罪所定罰金之貨幣單位亦應配合修
    正為新臺幣，且考量刑法修正施行後，不再適用「現行法規
    所定貨幣單位折算新臺幣條例」，為使刑法分則編各罪所定
    罰金之最高數額與刑法修正前趨於一致，爰增訂刑法施行法
    第1 條之1 規定，將刑法分則編各罪所定罰金之貨幣單位均
    改為新臺幣，並將72年6 月26日以前修正之刑法部分條文罰
    金數額提高為30倍，其後修正者則提高為3 倍。是以刑法分
    則編各罪所定罰金刑之最高數額，於上開規定修正後仍屬一
    致，並無不同；但其罰金刑之最低數額，修正前為銀元1 元
    即新臺幣3 元以上，因修正後已提高為新臺幣1 千元以上，
    自以修正前之規定較為有利。
二、被告行為後，95年6 月14日公布增訂之刑法施行法第1 條之
    1 規定：「中華民國94年1 月7 日刑法修正施行後，刑法分
    則編所定罰金之貨幣單位為新臺幣，94年1 月7 日刑法修正
    時，刑法分則編未修正之條文定有罰金者，自94年1 月7 日
    刑法修正施行後，就其所定數額提高為30倍。但72年6 月26
    日至94年1 月7 日新增或修正之條文，就其所定數額提高為
    3 倍。」而刑法第339 條第1 項係屬72年6 月26日以前之條
    文，是95年7 月1 日後，刑法第339 條第1 項就罰金刑部分
    之實質內容變更為：3 萬元以下罰金。經比較刑法施行法第
    1 條之1 增訂前後刑法第339 條第1 項之實質內容相同，對
    於被告並無有利或不利之別，應依一般法律適用原則，適用
    裁判時之法律，即刑法施行法第1 條之1 之規定（最高法院
    95年11月7 日95年度第21次刑庭會議決議、台灣高等法院95
    年度法律座談會決議亦同此意旨）。
三、修正前刑法第41條第1 項前段規定：「犯最重本刑為5 年以
    下有期徒刑以下之刑之罪，而受6 個月以下有期徒刑或拘役
    之宣告，因身體、教育、職業、家庭之關係或其他正當事由
    ，執行顯有困難者，得以1 元以上3 元以下折算1 日，易科
    罰金。」，又易科罰金折算標準，依修正前罰金罰鍰提高標
    準條例第2 條前段規定（現已刪除），就其原定數額提高為
    100 倍折算1 日，即以銀元300 元（即新臺幣900 元）折算
    為1 日。惟現行刑法第41條第1 項前段則規定：「犯最重本
    刑為5 年以下有期徒刑以下之刑之罪，而受6 個月以下有期
    徒刑或拘役之宣告者，得以新臺幣1000元、2000元或3000元
    折算1 日，易科罰金。」，比較上開刑法修正前後之易科罰
    金折算標準，以修正前刑法之規定，較有利於被告。
四、綜上新舊法之比較結果，依刑法第2 條第1 項所揭櫫之從舊
    從輕原則，自以適用舊法對被告較為有利，先予敘明。
、實體方面
一、訊據被告固坦承有以其外號「陳一龍」之名義、不實身分證
    統一編號：「Ｚ000000000」、「Ｚ000000000」、「Ｚ0000000
    0000」號、事實上不存在之發票人住址：「高雄市前鎮區英
    德橫巷31弄1 號」，開立如附表所示之本票3 張，旋持該內
    容不實之3 張本票向告訴人乙○○換回其先前因對外積欠債
    務所開立而退票之支票2 張等情，惟矢口否認有何詐欺得利
    之犯行，辯稱：伊並非向告訴人借款，告訴人非當事人，告
    訴人僅係幫他人討債，況且伊所積欠之款項係賭債云云，經
    查：被告以其外號「陳一龍」之名義開立不實內容之本票3
    張，並交付予乙○○而換回其先前因對外積欠債務所開立而
    退票之支票2 張等情為被告所自承，亦與乙○○偵訊時證述
    情節相符，復有上開本票影本3 張附卷可憑，自應堪認定。
    按刑法第339 條第1 、2 項分別規定詐欺取財罪及詐欺得利
    罪，前者之行為客體係指財物，後者則指取得債權、免除債
    務、延期履行債務或提供勞務等財物以外之財產上不法利益
    。所謂財產上不法利益不問有形無形均包括在內，最高法院
    22年上字第2126號判例可資參照。被告明知其交付予告訴人
    之本票係以其名義所製作之內容不實之本票，將影響持票人
    無法依此票據求償，仍以此方式取回已退票之支票2 張，使
    其所積欠之債務因失卻此項支票證物，增加將來債權人求償
    時之困難，從而被告所詐得者並非現實財物，而係將來有免
    於受償可能之利益，應屬財產上不法之利益。被告開立不實
    內容之本票3 張，以此方式向乙○○施用詐術，因而獲得上
    開財產上不法之利益，不外乎圖債務之卸責，顯係基於不法
    所有之意圖為之，其辯稱：伊並非向告訴人借款，告訴人非
    當事人，告訴人僅係幫他人討債，況且伊所積欠之款項係賭
    債云云顯係虛偽匿飾之詞，尚難採信。本件事證明確，被告
    犯行堪以認定。
二、核被告所為，係犯刑法第339 條第1 、2 項詐欺得利罪。爰
    審酌被告詐得利益非鉅，犯罪手段尚屬平和，未使用暴力為
    之，所生危害尚非鉅大，惟犯後矢口否認犯行，犯罪態度難
    認良好等一切情狀，量處如主文所示之刑。又被告本件犯罪
    時間係在96年4 月24日以前，所犯之罪核符中華民國96年罪
    犯減刑條例第2 條第1 項之規定，復無同條例第3 條規定之
    除外情事存在，合於減刑條件，爰併依同條例第2 條第1 項
    第3 款之規定，減其宣告刑2 分之1 ，並依修正前刑法第41
    條第1 項諭知易科罰金之折算標準。
肆、不另為無罪諭知部分
一、公訴意旨略以：被告丙○○對外以「陳一龍」為別名，明知
    倘以不實之發票人身分證號碼、住址開立本票，將使持票人
    無從循票載之發票人追索本票債權，竟出於偽造文書及意圖
    為自己不法所有之利益，於民國95年6 月11日某時，在告訴
    人乙○○所經營位於高雄市苓雅區○○○路341 號之水晶店
    內，接續以其外號「陳一龍」署名、不實身分證統一編號：
    「Ｚ000 000000 」、「Ｚ000000000」、「Ｚ00000000000」號
    、不存在之發票人住址：「高雄市前鎮區英德橫巷31弄1 號
    」，開立附表所示之本票3 張（票號、發票日、票面金額均
    如附表所示），旋持該3 紙本票向告訴人換回先前其所開立
    而退票之支票2 張，因認被告涉有刑法第216 條、第210 條
    、第220 條第1 項之行使偽造準文書罪嫌云云。
二、按犯罪事實應依證據認定之，無證據不得認定犯罪事實；不
    能證明被告犯罪者，應諭知無罪之判決，刑事訴訟法第154
    條第2 項、第301 第1 項分別定有明文。又認定犯罪事實所
    憑之證據，雖不以直接證據為限，間接證據亦包括在內，然
    而無論直接或間接證據，其為訴訟上之證明，須達於通常一
    般之人均不致有所懷疑，而得確信其為真實之程度者，始得
    據為有罪之認定，最高法院76年臺上字第4986號判例意旨可
    資參照。
三、公訴人認被告涉有刑法第216 條、第210 條、第220 條第1
    項之行使偽造準文書罪嫌罪嫌，無非係以告訴人於偵查中之
    證述、本票影本3 紙等為其主要論據。訊據被告堅決否認有
    何行使偽造準文書犯行，辯稱：乙○○係幫他人向伊要債，
    乙○○要伊簽3 張本票，陳一龍是伊的外號，所以伊在本票
    之發票人處簽「陳一龍」，伊不想簽這3 張本票，所以伊將
    身分證號碼都寫不一樣，地址也是錯的等語。經查：
  (一)按在紙上或物品上之文字、符號、圖畫、照像，依習慣或特
    約，足以為表示其用意之證明者，關於本章及本章以外各罪
    ，以文書論，刑法第220 條第1 項定有明文。是以所謂「準
    私文書」應係指原文字或符號等之內容尚不足以獨立表示一
    定用意之證明，但透過習慣或特約，即足以表示一定之用意
    ，如僅填寫會員姓名及一定金額之互助會標單即是。查本件
    3 張本票上分別記載於發票人欄處之「Ｚ000000000」、「Ｚ0
    00000000」、「Ｚ00000000000」係表示身分證統一編號之意
    義，3 張本票均記載於發票人住址處之「高雄市前鎮區英德
    橫巷31弄1 號」係表示地址之意義，均屬一望即知該文字之
    意義，並非得透過習慣或特約，始能表示一定之用意，是以
    本件公訴人所指「Ｚ000000000」、「Ｚ000000000」、「Ｚ000
    00000000」、「高雄市前鎮區英德橫巷31弄1 號」係屬準私
    文書，尚有誤會，先予敘明。
  (二)按刑法刑法第210 條之偽造文書罪，採形式主義，以無製作
    權人冒用他人名義製作內容不實之文書為要件，且須二者兼
    備始可。故如製作權人製作內容不實之文書，或無製作權人
    製作內容真實之文書，即均與該條之構成要件有間，最高法
    院90年臺上字第2871號判決可資參照。查本件3 張本票之發
    票人既係被告本人以別名「陳一龍」為之，此亦據告訴人陳
    稱被告對外自稱陳一龍明確，且起訴書亦為此認定，是以固
    然被告坦承伊因不想簽立本票，所以書寫不實之身分證統一
    編號及地址等語，然此係屬有製作權人，書寫不實之內容，
    依前揭判決意旨，自無何偽造可言。從而，本件被告交付上
    開3 張本票予告訴人，無何行使偽造準私文書之犯行，堪以
    認定。
  (三)綜上所述，本件與偽造準私文書之構成要件有間，本應為被
    告無罪之諭知，惟公訴人認此部分犯行與前揭經本院論罪科
    刑部份之犯行有牽連犯之裁判上一罪關係，是爰不另為無罪
    之諭知，附此敘明。
據上論斷，應依刑事訴訟法第299 條第1 項前段，刑法第2 條第
1 項前段，第339 條第1 、2 項、修正前刑法第41條第1 項，施
行法第1 條之1 ，中華民國96年罪犯減刑條例第2 條第1 項第3
款、第7 條，判決如主文。
本案經檢察官甲○○到庭執行職務。
中    華    民    國    97    年    1     月    30    日
                  刑事第十庭    審判長 法  官  何秀燕
                                       法  官  林揚奇
                                       法  官  顏銀秋
上正本證明與原本無誤。
如不服本判決，應於判決送達後10日內，向本院提出上訴狀。
中    華    民    國    97    年    1     月    30    日
                                       書記官  董明惠
附錄論罪科刑法條
刑法第339 條第1、2項
意圖為自己或第三人不法之所有，以詐術使人將本人或第三人之
物交付者，處5 年以下有期徒刑、拘役或科或併科1 千元以下罰
金。
以前項方法得財產上不法之利益或使第三人得之者，亦同。
附表：
┌──┬─────┬─────┬──────┬─────┐
│編號│  票  號  │  面  額  │  發 票 日  │ 發 票 人 │
│    │          │（新臺幣）│            │、身分證統│
│    │          │          │            │一編號    │
├──┼─────┼─────┼──────┼─────┤
│ 1  │CH334640  │ 14,000元 │95年6月11日 │  陳一龍  │
│    │          │          │            │Ｚ000000000│
├──┼─────┼─────┼──────┼─────┤
│ 2  │CH334641  │ 20,000元 │95年6月11日 │  陳一龍  │
│    │          │          │            │Ｚ000000000│
├──┼─────┼─────┼──────┼─────┤
│ 3  │CH334642  │ 20,000元 │95年6月11日 │  陳一龍  │
│    │          │          │            │Ｚ000000000│
└──┴─────┴─────┴──────┴─────┘


司法院資訊處製作；財團法人民間司法改革基金會備份。
